【裁判字號】    98,訴,2002
【裁判日期】    990312
【裁判案由】    偽造文書等
【裁判全文】
臺灣臺北地方法院刑事判決              98年度訴字第2002號
公  訴  人  臺灣臺北地方法院檢察署檢察官
被      告  乙○○
上列被告因偽造文書等案件，經檢察官提起公訴（98年度偵緝字
第2132號），本院判決如下：
    主  文
乙○○行使偽造私文書，足以生損害於他人，處有期徒刑伍月，
如易科罰金，以新臺幣壹仟元折算壹日;又行使偽造私文書，足
以生損害於他人，處有期徒刑肆月，如易科罰金，以新臺幣壹仟
元折算壹日;又行使偽造私文書，足以生損害於他人，處有期徒
刑肆月，如易科罰金，以新臺幣壹仟元折算壹日。應執行有期徒
刑壹年，如易科罰金，以新臺幣壹仟元折算壹日。
    事  實
一、乙○○於民國97年2月間，明知其已因財務週轉不靈、入不
    敷出，無法維持合會會款繳納，竟基於意圖為自己不法之所
    有及行使偽造準私文書之犯意，冒用梁鼎貞名義，加入甲○○所召集會期自97年2月5日至98年12月5日止，採內標方式
    ，每會2萬元，會首連同會員合計24會，於每月5日開標之合
    會（下稱丙會）。隨即於97年4月，以梁鼎貞名義在標單上
    填寫標息新臺幣（下同）4500元（標單已於開標後丟棄而未
    據扣案），偽造依民間合會習慣足以表示該標單之投標會員
    ，願以標單上所載之投標金額標取合會之準私文書參與競標
    ，並將偽造之標單出示予競標時在場之會首及到場其他合會
    會員而行使之，足以生損害於梁鼎貞、甲○○及其他在場之
    合會會員。會首甲○○並因而陷於錯誤，將所收取之死會會
    款（二期共4萬元）及當期扣除標金後之活會會款（21×1.5
    5 萬元=32.55萬元），合計共36萬5500元之合會金予乙○○
    ，乙○○因而詐得合會金36萬5500元。
二、乙○○前於96年11月5日在臺北市中山區○○○路○段86號7
    樓705室，發起會期自96年11月5日至98年6月5日止，每會3
    萬元，採外標方式，會員連會首合計21會，於每月5日開標
    之互助會（下稱甲會），丁○○參加一會。詎乙○○因現金
    週轉困難之狀況，竟另行起意，基於意圖為自己不法之所有
    及行使偽造準私文書之犯意，於97年6月5日，冒用丁○○之
    名義在標單填寫標息4000元（標單已於開標後丟棄而未據扣
    案），而偽造依民間合會習慣足以表示該標單上所載之會員
    ，願以標單上所載之投標金額標取合會之準私文書參與競標
    ，並將偽造之標單先後出示予競標時在場其他合會會員而行
    使之，足以生損害於丁○○及其餘尚未得標之14名活會會員
    ，並使該14名活會會員均陷於錯誤，以為是丁○○得標，而
    分別依約給付會金3萬元予乙○○。乙○○計因而詐得合會
    金42萬元得逞。
三、乙○○因須現金週轉，明知自己之財務狀況入不敷出，無法
    維持合會會款繳納，竟為詐取會金，另行起意，基於為自己
    不法所有之意圖及行使偽造私文書、行使偽造準私文書之犯
    意，先於97年5月20日，在臺北市中山區○○○路○段86號7
    樓705室，以冒用台豪旅行社有限公司（下稱台豪旅行社）
    名義及虛列會員丁○○、許麗雯之方式，發起會期自97年5
    月20日至98年7月20日止，每會2萬元，採外標方式，於每月
    20 日開標之合會（下稱乙會）。召攬張紀璜、蔡素貞、陳
    冠君、陳淑娟、賴麗暖、鄭庭如、甲○○、林寶貴、李慧娟
    、王婷玲、許經瑞、李文鸞等12人入會。其並製作會單，惟
    除為取信甲○○，而依甲○○之要求，在會單上盜蓋台豪旅
    行社之統一發票章印文1枚，再將偽造完成之會單交付予甲○○以為行使，足以生損害於甲○○、梁鼎貞、台豪旅行社
    外，其餘會單則均只記載內容而未偽造台豪旅行社之簽名或
    用印。張紀璜、蔡素貞、陳冠君、陳淑娟、賴麗暖、鄭庭如
    、甲○○、林寶貴、李慧娟、王婷玲、許經瑞、李文鸞等12
    人均因而陷於錯誤，誤以為上開合會有會員15名，會首為台
    豪旅行社，而各參加1會，並各支付首會合會金2萬元予乙○○。乙○○因而詐得首會合會金24萬元。乙○○取得首會合
    會金後，續承前開犯意，接續於97年6月20日開標時，利用
    會員未全數到場且相互不認識之機會，以虛列之會員許麗雯
    之名義，在空白標單上偽填標息3500元（標單已於開標後丟
    棄而未據扣案），偽造依民間合會習慣足以表示該標單之投
    標會員，願以標單上所載之投標金額標取合會之準私文書參
    與競標，並將偽造之標單出示予競標時在場之其他合會會員
    而行使之，足以生損害於許麗雯及其他活會會員。上開12名
    活會會員並因而陷於錯誤，分別於開標後如數交付該期會款
    各2萬元予乙○○。乙○○再詐得合會金24萬元。計乙○○
    共詐得48萬元合會金。
四、乙○○先後詐得上開合會金後，即於97年7月間離開原居住
    址。上開冒名跟會、標會、召會等情事，始告曝光。
五、案經甲○○、丙○○、丁○○訴由臺北市政府警察局中山分
    局報告臺灣臺北地方法院檢察署檢察官偵查起訴。
    理  由
壹、程序事項:
    本件被告乙○○所犯係死刑、無期徒刑、最輕本刑為3年以
    上有期徒刑以外之罪，其於準備程序中就被訴事實為有罪之
    陳述，經法官告知簡式審判程序之旨，並聽取公訴人、被告
    之意見後，經本院合議庭裁定由受命法官獨任進行簡式審判
    程序。
貳、實體事項:
一、上揭犯罪事實，業據被告於本院審理時坦承不諱，並據證人
    即告訴人丙○○、丁○○、甲○○、梁鼎貞、許麗雯、楊世
    川等人分別於警詢、偵查及本院審理時指陳在案（參他字第
    7560號卷第37-38、偵字第26755號卷第6-11、63-65頁、他
    字第50號卷第11-12、18-19頁，本院卷）。且有甲、乙、丙
    三會之合會單（參7、8頁、偵字第2675 5號卷第13頁）、告
    訴人甲○○所提出之帳號000000000000號帳戶存摺內頁（記
    載網路自行，365500鼎貞，參他字第7560號卷第15頁）在卷
    可稽。足認被告前開出於任意性之自白核與事實相符，而可
    採信。從而，被告行使偽造私文書、行使偽造準私文書及詐
    欺取財之犯行，均事證明確，堪予認定，應予依法論科。
二、論罪科刑理由:
  (一)按民間互助會已標取會款者（即一般所稱之死會），於標取
    會款後不問何人得標，至完會止，本有向會首按時交付會款
    （含標息）之義務，會首冒標會款時，除對於活會會員有冒
    標施詐（即佯稱某某人得標），使活會會員陷於錯誤，誤認
    係被冒標之人得標而交付會款，成立詐欺取財罪外，對於已
    標取會款之會員，因按時繳付會款本為其標取會款後之義務
    ，並無施詐或使其陷於錯誤可言，自無成立詐欺罪之餘地，
    是已標取會款之會員對於嗣後會首之冒標會款，不能認係詐
    欺之被害人（最高法院92度台上字第1138裁判要旨參照）。
    又標會之紙張上雖無證據證明有書明「標單」字樣，惟參與
    投標者於標單有登載投標人之姓名及金額，或僅記載金額，
    依民間互助會之習慣該紙張上之記載，足以表示登載名義人
    擬以上述金額標取該合會用意之證明，為刑法第220條第1項
    之準文書。
  (二)被告所為犯罪事實一部分:
    被告冒用被害人梁鼎貞名義入會，並偽造梁鼎貞名義之標單
    參與投標而得標，核其所為，係犯刑法第216條、第210條、
    第220條第1項之行使偽造準私文書罪及同法第339條第1項之
    詐欺取財罪。被告偽造準私文書後持以行使，其偽造準私文
    書之低度行為，應為行使偽造準私文書之高度行為所吸收，
    不另論罪。被告一次偽以他人名義投標、詐取合會金之行為
    ，同時侵害多數會員之法益，乃一行為觸犯數罪名，係想像
    競合犯，應依刑法第55條之規定，以一罪論。被告偽造標單
    參與投標，實施詐欺取財行為，其行為在客觀上已有局部之
    重合，且其行為之重合時點，依社會一般通念，均係在該行
    為之著手階段，自可認被告前開所為，係基於同一犯罪故意
    ，而實行一個犯罪行為。核屬一行為觸犯行使偽造準私文書
    、詐欺取財等數罪名，而為想像競合犯，應依刑法第55條之
    規定，從一重以行使偽造準私文書之一罪處斷。
  (二)被告所為犯罪事實二部分:
    被告偽造告訴人丁○○名義之標單參與投標而得標，核其所
    為，係犯刑法第216條、第210條、第220條第1項之行使偽造
    準私文書罪及同法第339條第1項之詐欺取財罪。被告偽造準
    私文書後復持以行使，其偽造準私文書之低度行為，應為行
    使偽造準私文書之高度行為所吸收，不另論罪。被告一次偽
    以他人名義投標、詐取合會金之行為，同時侵害多數活會會
    員之法益，乃一行為觸犯數罪名，為想像競合犯，應依刑法
    第55條之規定，以一罪論。被告偽造標單參與投標，實施詐
    欺取財行為，其行為在客觀上已有局部之重合，且其行為之
    重合時點，依社會一般通念，均係在該行為之著手階段，自
    可認被告前開所為，係基於同一犯罪故意，而實行一個犯罪
    行為。核屬一行為觸犯行使偽造準私文書、詐欺取財等數罪
    名，為想像競合犯，應依刑法第55條之規定，從一重以行使
    偽造準私文書之一罪處斷。公訴意旨就被告此部分犯行，漏
    未論及上開行使偽造標單，而犯行使偽造準私文書罪部分，
    尚有未洽，惟此部分與業經起訴部分有想像競合犯之裁判上
    一罪之關係，自為起訴效力所及，本院自應併予審理。又公
    訴意旨認被告此部分行為犯罪所得為60萬元，蒞庭檢察官另
    於本院99年1月15日審理時更正此部分犯行之犯罪所得為39
    萬元。惟查，該合會連同會首共有會員21名，扣除96年11月
    5 日首會由會首取得合會金，自96年12月5日至97年5月5日
    由其他會員得標，計含會首共有死會7名。扣除前開會首及
    已得標之死會會員人數，被告於97年6月5日冒名投標時應尚
    有活會會員14名。被告在97年6月5日冒告訴人丁○○名義投
    標而得標時，告訴人丁○○並不知其已遭被告盜標，而仍以
    活會會員身分繳付合會金。是依此計算，被告於該次得標時
    所取得之合會金中，活會會員部份仍有14會，每會3萬元，
    共4 2萬元，公訴人漏算1期，應係誤算，爰併予更正，均附
    此敘明。
  (三)被告所為犯罪事實三部分:
  1.被告冒用台豪旅行社名義及虛列會員方式召集合會，並在交
    付予告訴人甲○○之會單上盜蓋台豪旅行社之統一發票章印
    文1枚，而偽造以台豪旅行社名義為會首之會單，向其他合
    會會員詐取首會合會金，核其所為，係犯刑法第216條、第2
    10條行使偽造私文書罪、刑法第339條第1項之詐欺取財罪。
    被告於交付予甲○○之會單上，盜蓋台豪旅行社之統一發票
    印文1枚，為偽造私文書之階段行為，又其偽造後復持以行
    使，偽造私文書之低度行為，為行使偽造私文書之高度行為
    所吸收，均不另論罪。被告一次偽以他人名義及虛列會員之
    方式召集互助會，向多數人詐取首會合會金，同時侵害多數
    會員之法益，乃一行為觸犯數罪名，為想像競合犯，應依刑
    法第55條之規定，以一罪論。被告冒用台豪旅行社名義及虛
    列會員方式召集合會，實施詐欺取財行為，其行為在客觀上
    已有局部之重合，且其行為之重合時點，依社會一般通念，
    均係在該行為之著手階段，自可認被告前開所為，係基於同
    一犯罪故意，而實行一個犯罪行為。核屬一行為觸犯行使偽
    造私文書、詐欺取財等數罪名，為想像競合犯，應依刑法第
    55條之規定，從一重以行使偽造私文書之一罪處斷。公訴意
    旨就被告此部分犯行，漏未論及上開行使偽造合會單，而犯
    行使偽造私文書罪部分，尚有未洽，惟此部分與業經起訴部
    分有想像競合犯之裁判上一罪之關係，自為起訴效力所及，
    本院自應併予審理，附此敘明。
  2.被告偽造被害人許麗雯名義之標單參與投標而得標，所為係
    犯刑法第216條、第210條、第220條第1項之行使偽造準私文
    書罪及同法第339條第1項之詐欺取財罪。其偽造標單後復持
    以行使，其偽造準私文書之低度行為，為行使偽造準私文書
    之高度行為所吸收，不另論罪。被告一次偽以他人名義投標
    、詐取97年6月20日該期之合會金之行為，同時侵害多數活
    會會員之法益，乃一行為觸犯數罪名，係想像競合犯，應依
    刑法第55條之規定，以一罪論。被告偽造標單參與投標，實
    施詐欺取財行為，其行為在客觀上已有局部之重合，且其行
    為之重合時點，依社會一般通念，均係在該行為之著手階段
    ，自可認被告前開所為，係基於同一犯罪故意，而實行一個
    犯罪行為，核屬一行為觸犯行使偽造準私文書、詐欺取財等
    數罪名，為想像競合犯，應依刑法第55條之規定，從一重以
    行使偽造準私文書之一罪處斷。公訴意旨就被告此部分犯行
    ，漏未論及上開行使偽造標單而犯行使偽造準私文書罪部分
    ，尚有未洽，惟此部分與業經起訴部分有想像競合犯之裁判
    上一罪之關係，自為起訴效力所及，本院自應併予審理，附
    此敘明。
  3.被告為詐取會金之單一犯罪目的，而先以冒名及虛列會員召
    集合會之方式，詐得首會合會金後，緊接著於97年6月20日
    第1次正式開標時，即冒其所虛列之會員名義投標，向相同
    被害人詐取該期合會金，其此部分2次犯行係在密切接近之
    時、地實施，侵害同一個社會法益及同一群人之財產法益，
    依一般社會觀念，前開數行為，在刑法評價上，應將之視為
    數個舉動之接續施行，合為包括之一行為即一個行使偽造私
    文書罪予以評價，故為接續犯，應僅論以一行使偽造私文書
    罪。
  (四)被告所犯上開三罪，犯意各別，行為互殊，應分論併罰之。
  (五)爰審酌本件被告為解決個人財務缺口，而以上開手段詐取財
    物，其三次犯行各詐得合會金36萬5500元、42萬元、48萬元
    之結果，其於本院審理時坦承犯行，並分別與告訴人丁○○
    、丙○○達成民事和解，此有和解筆錄在卷可參，惟就告訴
    人甲○○部分，迄未與告訴人甲○○達成和解等一切情狀，
    就其所犯上開犯罪事實一、二、三等部分，分別量處有期徒
    刑5月、4月、4月，並均諭知易科罰金之折算標準，及合併
    定其應執行刑。又被告行為後，刑法第41條第2項於98年6月
    19日經大法官會議第662號解釋宣告失效，嗣復於98年12月3
    0日修正公布，並自99年1月2日施行，修正後新增刑法第41
    條第8項規定:「第1項至第4項及第7項之規定，於數罪併罰
    之數罪均得易科罰金或易服社會勞動，其應執行之刑逾6月
    者，亦適用之。」，此一修正規定對被告並無不利，爰併依
    上開規定諭知易科罰金之折算標準。
  (六)被告偽造「梁鼎貞」、「許麗雯」、「丁○○」等三人之標
    單部分，均已於投標後丟棄而不存在;另被告在交付予告訴
    人甲○○之合會單上盜蓋「台豪旅行社」之統一發票章部分
    ，非屬偽造之印文;被告交付予張紀璜、蔡素貞、陳冠君、
    陳淑娟、賴麗暖、鄭庭如、林寶貴、李慧娟、王婷玲、許經
    瑞、李文鸞等會員之會單部分，並未扣案，被告堅稱此部分
    會單並未偽造台豪旅行社之印文，亦無證據證明被告於各該
    會單上有偽造台豪旅行社之印文，爰均不另為沒收之諭知，
    均附此敘明。
據上論斷，應依刑事訴訟法第273條之1、第299條第1項前段，刑
法第216條、第210條、第220條第1項、第339條第1項、第55條、
第41條第1項前段、第8項（98年12月30日修正公布）、第51條第
5款，刑法施行法第1條之1，判決如主文。
本案經檢察官蔡彥守到庭執行職務
中    華    民    國    99    年    3     月    12    日
                  刑事第四庭    法  官  李桂英
上正本證明與原本無異。
如不服本判決應於收受送達後10日內向本院提出上訴書狀，並應
敘述具體理由；其未敘述上訴理由者，應於上訴期間屆滿後20日
內向本院補提理由書（均須按他造當事人之人數附繕本）「切勿
逕送上級法院」。告訴人或被害人如對於本判決不服者，應具備
理由請求檢察官上訴，其上訴期間之計算係以檢察官收受判決正
本之日期為準。
                                書記官  嚴君珮
中    華    民    國    99    年    3     月    12    日
附錄本案論罪科刑法條全文:
中華民國刑法第216條
（行使偽造變造或登載不實之文書罪）
行使第210條至第215條之文書者，依偽造、變造文書或登載不實
事項或使登載不實事項之規定處斷。
中華民國刑法第210條
（偽造變造私文書罪）
偽造、變造私文書，足以生損害於公眾或他人者，處 5 年以下
有期徒刑。
中華民國刑法第220條
（準文書）
在紙上或物品上之文字、符號、圖畫、照像，依習慣或特約，足
以為表示其用意之證明者，關於本章及本章以外各罪，以文書論
。
錄音、錄影或電磁紀錄，藉機器或電腦之處理所顯示之聲音、影
像或符號，足以為表示其用意之證明者，亦同。
中華民國刑法第339條
（普通詐欺罪）
意圖為自己或第三人不法之所有，以詐術使人將本人或第三人之
物交付者，處5年以下有期徒刑、拘役或科或併科1千元以下罰金
。
以前項方法得財產上不法之利益或使第三人得之者，亦同。
前二項之未遂犯罰之。

司法院資訊處製作；財團法人民間司法改革基金會備份。
